臺灣高等法院刑事判決
109年度上易字第2254號
上  訴  人  臺灣士林地方檢察署檢察官
被      告  蔡碧盈



上列上訴人因被告違反毒品危害防制條例案件，不服臺灣士林地
方法院109年度審易字第1513號，中華民國109年10月19日第一審
判決（起訴案號：臺灣士林地方檢察署109年度毒偵字第911號）
，提起上訴，本院判決如下：
    主  文
上訴駁回。
    事  實
一、原判決意旨略以：被告蔡碧盈因施用毒品案件，於民國109
    年5 月15 日晚上7時許，在臺北市○○區○○街0○0號居所內，
    將甲基安非他命放入吸食器內，以燒烤吸食煙霧方式，施用
    第二級毒品甲基安非他命1 次。因認其涉犯毒品危害防制條
    例第10條第2項之施用第二級毒品罪嫌。查被告曾因施用毒
    品案件，經臺灣士林地方法院以96年度毒聲字第247號裁定
    將其送勒戒處所觀察、勒戒後，認其有繼續施用毒品傾向，
    再經臺灣士林地方法院以98年度毒聲字第135 號裁定令入戒
    治處所施以強制戒治，嗣於99年2 月9 日停止戒治出監，由
    臺灣士林地方檢察署檢察官以99年度戒毒偵字第14號案件為
    不起訴處分確定，有臺灣高等法院被告前案紀錄表及前開不
    起訴處分書影本在卷可參，則其於109 年5 月15日施用第二
    級毒品之本案犯行，距離最近1 次經觀察、勒戒、強制戒治
    執行完畢釋放後，已逾3 年，依109年7月15日施行之毒品危
    害防制條例第20條第3項、第23條第2項等之規定，被告之本
    案犯行，即應施以觀察勒戒，而不得追訴，檢察官逕予起訴
    ，起訴程序違背規定，爰依刑事訴訟法第303條第1款、第30
    7條等規定，不經言詞辯論，逕為諭知不受理判決等語。
二、檢察官上訴意旨略以：
  ㈠毒品危害防制條例第20條及第23條業於民國109年1月15日修
    正公布，並於同年7月15日施行。依修正後第20條第3項規定
    ：「依前項規定為觀察、勒戒或強制戒治執行完畢釋放後，
    三年後再犯第十條之罪者，適用前二項之規定。」將修正前
    所定「五年後再犯第十條之罪者」修正為「三年後再犯第十
    條之罪者」。其立法理由謂：「本條例認施用毒品者具『病
    患性犯人』之特質，並參諸世界各國之醫療經驗及醫學界之
    共識，咸認施用毒品成癮者，其心癮甚難戒除，如觀察、勒
    戒或強制戒治執行完畢釋放後，三年後始再有施用第一級、
    第二級毒品之行為者，足見其有戒除毒癮之可能，宜再採以
    觀察、勒戒方式戒除其身癮及以強制戒治方式戒除其心癮之
    措施，為能放寬觀察、勒戒或強制戒治制度之適用時機，以
    協助施用者戒除毒癮，爰修正第三項。」由此足見上開修正
    應係針對第1次觀察、勒戒或強制戒治執行完畢釋放後，3年
    後 「始再」有施用第一級、第二級毒品行為之人
　　(即第2次犯）或每隔3年後始再有施用第一級、第二級毒品
    行為之人而設，已明確敘明該條適用之對象，限於3年後「
    始再」有施用第一、二級毒品行為者，因其係於3年後再犯
    ，足見其有戒除毒癮之可能，故而放寬觀察、勒戒或強制戒
    治制度之適用時機，以協助施用者戒除毒癮。是修法之重點
    著重在施用毒品者有「戒除毒癮之可能」，倘在上開修正前
    ，於第1次觀察、勒戒或強制執行完畢後，已有「二犯以上
    」施用第一級、第二級毒品罪者或於修法前「五年內再犯第
    十條之罪者」，經認其再犯率甚高，原實施之觀察、勒戒及
    強制戒治已無法收其實效者，均已難認有戒除毒癮之可能，
    則縱使其本次犯行係於第1次觀察、勒戒或強制戒治執行完
    畢釋放後3年後再犯，毋庸仍予寬典處遇，而應依該條例第1
    0條逕予刑罰制裁。又修正後毒品危害防制條例第20條第3項
    、第23條第2項僅將「5年內再犯」修正為「3年內再犯」，
    其他構成要件均相同，值此，有無再經觀察、勒戒及強制戒
    治之必要，或由檢察官逕行起訴，自應依相同之法理，採取
    與修正前之實務見解為相同解釋及處理。
　㈡另按最高法院109年8月11日第3次刑事庭會議之多數見解紀錄
    認「最高法院95年度第7次及97年度第5次刑事庭會議決議，
    不再供參考；犯毒品危害防制條例第10條之罪，祇要距最近
    一次犯該罪經觀察、勒戒或強制戒治執行完畢釋放後，已逾
    3年，即應令觀察、勒戒，不因其間是否因另犯該罪，經起
    訴、判決或執行而受影響」，惟經最高法院於109年8月17日
    再度發布新聞稿表示「本109年8月11日新聞稿已載明係多數
    見解，因作業上疏忽，援例一併誤載『決議』文字，為免外界
    誤解，特予澄清、更正」，從而，最高法院於109年8月11日
    刑事庭會議所形成之多數見解，非屬大法庭所為之統一解釋
    ，不具通案之拘束力。
  ㈢本案被告蔡碧盈前因施用毒品案件，經送觀察、勒戒及強制
    戒治後，於99年2月9日強制戒治執行完畢，由本署檢察官以
    99年度戒毒偵字第14號為不起訴處分確定，又於強制戒治執
    行完畢3年內，因施用毒品案件，經臺灣士林地方法院以102
    年度審簡字第483號判決判處有期徒刑3月確定；又於103年
    間因施用毒品案件，經同法院以103年度審簡字第498號判決
    、103年度審簡字第1240號判決，分別判處有期刑4月、6月
    確定。嗣於104年間，因施用毒品案件，經同法院以104年度
    審易字第1242號判決判處有期徒刑7月確定，甫於105年4月1
    4日縮短刑期執行完畢。揆諸前揭說明，不論依修正前、修
    正後規定或立法理由說明，應認其再犯率甚高，原實施之觀
    察、勒戒及強制戒治已無法收其實效，已難認被告有戒除毒
    癮之可能，且被告其後再犯施用毒品案件，已非屬觀察勒戒
    或強制戒治執行完畢釋放後，3年後 「始再」有施用第一、
    二級毒品行為之範疇，而應依法訴追，是本案檢察官起訴，
    即無不合。則本案是否以距最近1次觀察、勒戒或強制戒治
    執行完畢釋放後已逾3年，逕認被告係具「病患性犯人」，
    而均予以觀察、勒戒及強制戒治之機會，亦非無疑。原審於
    判決中引用上開與立法理由意旨不符之判決容，請求撤銷原
    判決，另為適法判決。
三、按起訴之程序違背規定者，法院應諭知不受理之判決；又對
    於原審諭知不受理之判決上訴時，第二審法院認其為無理由
    而駁回上訴，得不經言詞辯論為之，刑事訴訟法第303條第1
    款、第372條分別定有明文。　　
四、經查：
　㈠本次修正之毒品條例第20條第3項及第23條第2項，雖僅將原
    條文之再犯期間由「5年」改為「3年」，惟鑑於將施用毒品
    者監禁於監獄內，僅能短期間防止其接觸毒品，因慣用毒品
    產生之「心癮」根本無法根除，並慮及毒品條例施行多年累
    積之戒毒經驗及實效，暨逐步擴充之醫療、戒癮機構、專業
    人力、社區支援系統等資源，尤以本次毒品條例第24條修正
    ，擴大檢察官對施用毒品者附條件緩起訴處分之範圍，使其
    能視個案具體情形給予適當多元社區處遇。本次修正後對於
    施用毒品者之思維，自應與時俱進，擺脫以往側重於「犯人
    」身分之處罰，著重其為「病患」之特質，並以「治療」疾
    病為出發點，重新評價前揭所謂「3年後再犯」之意義。又
    毒品戒除不易，須經長期且持續之治療，施用毒品者既被視
    為「病患性犯人」，最佳處遇方式即為治療。對於施用毒品
    者之治療方式，有機構外之處遇（如自行赴醫院戒癮、附命
    完成戒癮治療緩起訴處分等），或機構內之觀察、勒戒或強
    制戒治；至對施用毒品者科以刑罰，無非在運用刑罰之一般
    預防功能以嚇阻毒品之施用。監獄為執行場所而非戒癮專責
    機構，針對施用毒品者及其再犯之特性，法務部於106年12
    月5日頒訂之「科學實證之毒品犯處遇模式計畫」，目的即
    是積極引進地區醫療體系之協助，提供毒癮戒治，落實社區
    追蹤輔導及治療之銜接，俾修復創傷、預防再犯。惟刑罰因
    涉及人身自由之基本權，故於施用毒品初犯時皆以傳統之機
    構外或機構內處遇方式治療，如再施用毒品時，始科以刑事
    責任。而當刑罰處遇仍不能有效幫助施用毒品者改善惡習時
    ，即表示無法以此方式發揮治療效果，若繼續施以刑罰只具
    懲罰功能，不僅無法戒除毒癮，更漸趨與社區隔離，有礙其
    復歸社會。基於憲法應保障人民之生存權，及根據每個國民
    生存照顧需要提供基本給付之理念，為協助施用毒品者戒除
    毒癮復歸社會，對於經監獄監禁處遇後仍再犯之施用毒品者
    ，更應恢復以機構內、外之治療協助其戒除毒癮。此即本次
    修正毒品條例第20條第3項關於施用毒品者所謂「3年後再犯
    」係何所指之立法真諦。除檢察官優先適用第24條命附條件
    緩起訴處分處遇（不論幾犯，亦無年限）外，對於施用毒品
    初犯者，即應適用第20條第1項、第2項為機構內之觀察、勒
    戒或強制戒治；若於上開機構內處遇執行完畢釋放後，於「
    3年內再犯」者，依第23條第2項規定，應依法追訴；倘於「
    3年後再犯」自應再回歸到傳統醫療體系機構內重為觀察、
    勒戒或強制戒治之治療。是對於戒除毒癮不易者，唯有以機
    構內、外處遇及刑事制裁等方式交替運用，以期能控制或改
    善其至完全戒除毒癮。綜上，對於毒品條例第20條第3項及
    第23條第2項所謂「3年後（內）再犯」，應跳脫以往窠臼，
    以「3年」為期，建立「定期治療」之模式。其規定中所謂
    「3年後再犯」，只要本次再犯（不論修正施行前、後）距
    最近1次觀察、勒戒或強制戒治執行完畢釋放，已逾3年者，
    即該當之，不因其間有無犯第10條之罪經起訴、判刑或執行
    而受影響（最高法院刑事大法庭109年度台上大字第3826號
    裁定意旨參照）。
　㈡查，公訴意旨認本件被告施用第二級毒品甲基安非他命之時
    間為「109年5月15日晚間7時許」，復觀諸卷附本被告前案
    紀錄表，可知其前因施用毒品案件，經送觀察、勒戒後，因
    認有繼續施用毒品之傾向，經臺灣士林地方法院以98年度聲
    字第135號裁定令入戒治處所施以強制戒治，於99年2月9日
    停止戒治出監，並經臺灣士林地方檢察署檢察官以99年度戒
    毒偵字第14號為不起訴處分確定，而本件被告施用第二級毒
    品之時間往前回溯3年內，其未有接受觀察、勒戒及強制戒
    治之處遇，則依前揭說明，檢察官本應依修正後之毒品條例
    相關規定處理，而非逕予起訴或聲請簡易判決處刑。詎檢察
    官就本案予以起訴，自有起訴之程序違背規定之情事，並依
    同法第303條第1款、第307條之規定諭知公訴不受理之判決
    ，且不經言詞辯論為之，於法核無不合。檢察官提起本件上
    訴，指摘原判決諭知公訴不受理有適用法律之違誤，為無理
    由，應予駁回，並不經言詞辯論為之。
據上論斷，應依刑事訴訟法第368條、第372條，判決如主文。
中　　華　　民　　國　　109 　年　　11　　月　　30　　日
                  刑事第八庭    審判長法　官  陳世宗
                                      法　官  吳勇毅
                                      法　官  呂寧莉
以上正本證明與原本無異。
不得上訴。
                                      書記官  賴資旻
中　　華　　民　　國　　109 　年　　12　　月　　1 　　日